【裁判字號】    94,訴,2357
【裁判日期】    951025
【裁判案由】    塗銷所有權移轉登記等
【裁判全文】
臺灣臺中地方法院民事判決  94年度訴字第2357號
原      告    中華商業銀行股份有限公司
法定代理人    甲○○
訴訟代理人    楊盤江律師
被      告    乙○○
兼  上一人
訴訟代理人  戊○○
被      告    丁○○
                        樓之2.
上  一  人
訴訟代理人    洪塗生律師
複  代理人    張克安律師
              杜逸新律師
上列當事人間塗銷所有權移轉登記等事件，本院於95年10月11日
言詞辯論終結，判決如下：
    主    文
確認被告戊○○與乙○○間就附表一編號一、二、三、四所示之
土地及附表二所示之建物之抵押權不存在；被告乙○○就附表一
編號一、二、三所示之土地及附表二所示建物於民國九十三年八
月二日所為新臺幣伍佰萬元之抵押權設定登記，及附表一編號四
所示之土地於民國九十三年八月二日所為新臺幣貳佰萬元之抵押
權設定登記，均應予塗銷。
被告戊○○、乙○○間就附表一編號四之土地於民國九十四年四
月二十一日所為贈與行為應予撤銷；被告乙○○應將上開土地於
民國九十四年五月二日所為之所有權移轉登記予以塗銷。
確認被告戊○○與丁○○間就附表一編號一、二、三所示之土地
及附表二所示之建物，於民國九十四年四月二十二日所為買賣關
係不存在；被告丁○○應將上開土地及建物於民國九十四年五月
三日所為之所有權移轉登記塗銷。
訴訟費用由被告共同負擔。
    事實及理由
一、原告起訴主張略以：
（一）訴外人貂王國際事業股份有限公司 (下稱貂王公司)分別
      於民國 (下同)93 年2月19日及94年2月23日向原告中華商
      業銀行股份有限公司（下稱原告）借款新臺幣 (下同)110
      萬元及100萬元，被告戊○○（以下以其姓名稱之）則為
      該公司之法定代理人及連帶保證人，其中110萬元部分僅
      繳息至94年4月20日，100萬元部分繳息至94年3月24日，
      合計仍積欠本金1,690,986元未還，嗣經鈞院於94年5月12
      日對該公司及戊○○等核發支付命令確定。
（二）戊○○於該公司無力清償債務，其即應負保證人之責，乃
      竟於93年8月2日將其名下全部之不動產即如附表1編號1、
      2 、3所示之土地、附表2所示之建物通謀虛偽設定500萬
      元之抵押權，及附表1編號4所示之土地通謀虛偽設定200
      萬元之抵押權，與其配偶即被告乙○○（以下以其姓名稱
      之），其法律行為無效，原告即得訴請確認該抵押關係不
      存在，並主張乙○○之抵押權設定登記行為侵害原告之債
      權，請求回復原狀即塗銷抵押權登記，亦得代位戊○○請
      求乙○○回復原狀即塗銷抵押權設定登記。
（三）戊○○於貂王公司最後一次繳息之翌日即94年4月21日將
      附表1編號4之土地贈與乙○○並於94年5月2日辦妥所有權
      移轉登記，戊○○已無其他財產可資清償對原告所負之債
      務，已陷於無資力，原告得訴請撤銷其詐害行為，並請求
      回復原狀。
（四）戊○○於最後一次繳息之翌日即94年4月21日將附表1編號
      1、2、3所示之土地及附表2所示之建物，以買賣為原因，
      登記給被告丁○○（以下以其姓名稱之），並於94年5 月
      3日辦妥所有權移轉登記，其二人為通謀虛偽意思表示，
      原告訴請確認買賣關係不存在，並塗銷所有權移轉登記；
      縱其二人間之買賣非屬虛偽，原告亦得依民法第244條規
      定，訴請撤銷「買賣」行為及塗銷所有權移轉登記。並聲
      明：1.確認戊○○與乙○○間就附表1編號1、2、3、4 所
      示之土地及附表2所示之建物之抵押權不存在；乙○○就
      附表1編號1、2、3所示之土地及附表2所示之建物於93 年
      8月2日所為500萬元之抵押權設定登記，及就附表1編號4
      所示之土地於93年8月2日所為200萬元之抵押權設定登記
      ，均應予塗銷。2.戊○○、乙○○間就附表1編號4之土地
      於94年4月21日所為贈與行為應予撤銷，乙○○應將上開
      土地於94年5月2日所為之所有權移轉登記予以塗銷。3.(1)
      先位聲明：確認戊○○與丁○○間就附表1編號1、2、3所
      示之土地及附表2所示之建物，於94年4月21日所為買賣關
      係不存在，丁○○應將上開土地及建物於94年5月3日所為
      之所有權移轉登記塗銷。(2)備位聲明：戊○○與丁○○間
      就附表1編號1、2、3所示之土地及附表2所示之建物，於
      94年4月21日所為買賣行為應予撤銷，丁○○應將上開土
      地及建物於94年5月3日所為之所有權移轉登記塗銷。
二、被告辯稱內容：
（一）丁○○辯稱略以：1.丁○○與戊○○就如附表1編號1、
      2、3所示之土地及附表2所示之建物所為之買賣債權行為
      及所有權移轉之物權行為完全係基於雙方真意合致而屬真
      實，丁○○係以3,487,300元向戊○○買受上開土地及建
      物，並約定以戊○○自94年3、4月間向丁○○借貸而積欠
      之同額消費借貸債務扣抵該筆買賣價金，而上揭各筆所貸
      款項係於各該日期以現金交付予戊○○，且整個借貸流程
      除由戊○○當場親交本票共計10紙，各該本票原本已於系
      爭土地及建物辦理買賣過戶登記後（即94年5月10日)返還
      戊○○，並經其簽收而由丁○○留存影本無誤，丁○○雖
      未請戊○○書立借據，惟為保全證據，各筆所貸款項皆係
      於各該日期由丁○○自本人設於新竹國際商業銀行豐原分
      行之銀行活期儲蓄存款帳戶提領現金後交付戊○○，至原
      告所質疑本件借貸金額均有零頭，與一般借錢均借整數之
      商業往來有違云云，並不足以推論戊○○未向丁○○借款
      。且查，原告所提之調查證據聲請，均係針對戊○○所述
      其向丁○○所借款項之緣由或用途是否屬實而為聲請，是
      不論戊○○於其向丁○○借款時所述之借款動機、借款緣
      由之真正與否或所借款項究竟用於何用途，依最高法院21
      年上字第114號判例意旨，均與本件丁○○與戊○○間消
      費借貸契約之成立無關。系爭土地、建物之買賣行為，並
      非通謀虛偽意思表示，原告訴請確認買賣關係不存在，並
      請求丁○○塗銷所有權登記要屬無據；2.丁○○係以
      3,487,300元向戊○○買受上開土地及建物，並約定以戊○○積欠之同額消費借貸債務扣抵該筆買賣價金，是本件
      丁○○、戊○○二人所為即屬有償行為，丁○○與戊○○
      就上開土地及建物之買賣固生減少戊○○之積極財產，然
      同時亦減少戊○○之消極財產，此情形於債務人之資力並
      無影響，原告之債權並不因此致有履行不能或困難之情形
      ，故丁○○、戊○○二人所為並無害於原告之債權；再丁○○於戊○○出賣系爭土地及建物並辦妥過戶手續時，並
      未知悉各該行為是否有損害於原告之權利等情事，且本件
      於客觀上並無「受益」之情事，主觀上丁○○亦非民法第
      244條第2項所謂之「受益人」，是請原告就丁○○於戊○○出賣系爭土地及建物並辦妥過戶手續時明知各該行為有
      損害於原告之權利等事實應舉證以實其說。據上，原告即
      不得訴請撤銷該有償行為等語，並聲明請求駁回原告之訴
      。
（二）戊○○及乙○○辯稱略以：1.乙○○自93年7月8日起至同
      年7月30日止，陸續自訴外人丙○○（以下以其姓名稱之
      ）處借得金錢額後貸與戊○○，總計借貸金額為
      4,815,800元，並由丙○○依乙○○之指示直接匯款至戊○○之帳戶內，是戊○○對乙○○即負有上開債務，而戊○○、乙○○二人間之抵押權設定行為乃為擔保上揭二人
      間之消費借貸債務之履行，戊○○、乙○○二人間就系爭
      標的之抵押權關係乃真實而存在。至於乙○○未將系爭房
      地設定抵押權予丙○○以擔保其債權部分，實為該二人間
      之債務不履行問題，尚無礙於戊○○、乙○○、丙○○三
      人間各自成立之借貸法律關係。2.本件戊○○就附表1編
      號4之土地贈與乙○○難謂有害於原告之債權，本件乃訴
      外人貂王公司向原告借款使用，而據原告提出之專案借款
      契約中，除戊○○外，尚有訴外人陳朝陽擔任連帶保證人
      ，是本件就原告之債權整體能否受償加以觀察，本件原告
      之債權扣除上開贈與之不動產外，尚有自其他一切人保、
      物保充分受償之可能，該贈與行為是否有害於原告之債權
      存有疑問，實應令原告證明戊○○、乙○○間為該贈與行
      為，致其債權無法整體受償之情事為是，是原告似不能訴
      請撤銷該贈與行為等語，並聲明請求駁回原告之訴。
三、兩造不爭執事項：
（一）戊○○為訴外人貂王公司之法定代理人，該公司於93 年2
      月19日及94年2月23日以戊○○為連帶保證人，分別向原
      告借款110萬元及100萬元，就93年2月19日之110萬元借款
      僅繳息至94年4月20日，就94年2月23日之借款僅繳息至94
      年3月24日，合計尚欠本金1,690,986元，經本院於94年5
      月12日對該公司及戊○○核發支付命令確定。
（二）戊○○於93年8月2日將附表1編號1、2、3所示之土地及附
      表2所示之建物，設定500萬元抵押權與乙○○；戊○○於
      93年8月2日將附表1編號4所示之土地，設定200萬元抵押
      權與乙○○。
（三）戊○○於94年4月21日將附表1編號4所示之土地贈與乙○○，並於94年5月2日辦妥所有權移轉登記。
（四）戊○○於94年4月21日將附表1編號1、2、3所示之土地及
      及附表2所示之建物，以買賣為原因，售與丁○○，並於
      94年5月3日辦妥所有權移轉登記。
四、兩造爭執事項：
（一）戊○○有無向乙○○借款4,815,800元？
（二）戊○○與乙○○間就附表1編號1、2、3、4所示之土地及
      附表2所示之建物所為抵押權設定行為是否為通謀虛偽意
      思表示？
（三）戊○○與乙○○間就附表1編號4之土地所為之贈與，是否
      為詐害債權行為？
（四）戊○○與丁○○間就附表1編號1、2、3所示之土地及附表
      2所示之建物所為買賣，是否為通謀虛偽意思表示？
五、法院之判斷：
（一）按確認法律關係之訴，非原告有即受確認判決之法律上利
      益者，不得提起之，民事訴訟法第247條第1項前段定有明
      文。又所謂即受確認判決之法律上利益，係指因法律關係
      之存否不明確，致原告在私法上之地位有受侵害之危險，
      而此項危險得以對於被告之確認判決除去之者而言，故確
      認法律關係成立或不成立之訴，苟具備前開要件，即得謂
      有即受確認判決之法律上利益，縱其所求確認者為他人間
      之法律關係，亦非不得提起（最高法院42年台上字第1031
      號判例意旨參照）。本件原告主張其對戊○○有借款債權
      ，因戊○○與乙○○、丁○○間就系爭土地、建物之買賣
      、抵押權法律關係存否不明確，且已為所有權移轉及抵押
      權設定登記，致原告對戊○○之債權有不能受償之危險，
      因認該危險得以對於被告之確認判決除去之，核與前開規
      定相符，應予准許，合先敘明。
（二）關於兩造爭執之戊○○有無向乙○○借貸，再由乙○○向
      丙○○借貸乙節：
      1.戊○○、乙○○及丙○○固均一致陳、證稱：本件戊○○與乙○○，及乙○○與丙○○三方確有輾轉金錢借貸
        4,815,800元 之情形。惟，
      2.戊○○、乙○○與丙○○均未提出借款時所書立之借據
        或收受借款之單據等以供本院審認，其等所言是否屬實
        ，尚屬有疑；且經比對戊○○所提出其所有設於台北富
        邦商業銀行豐原分行之帳戶（帳號：000000000000號，
        往來明細期間為90年6月25日起至94年4月14日）及丙○○所提出其所有設於土地銀行豐農分行之帳戶 (帳號：
        000000000000號，往來明細期間為92年12月22日起至93
        年7月19日)結果：戊○○與丙○○於上開各自銀行存款
        帳戶內有多筆金錢互為直接匯款之往來情形，其中（依
        存摺上可分辨匯款對象之資料分析）：1.戊○○匯款與
        丙○○之期日及金額分別為：93年1月6日匯款402,600
        元、93年1月16日匯款2,005,000元,93 年3月31日匯款
        80,000元、93年4月28日匯款300,000元、93年6月9日匯
        款71,100元，總計金額為2,858,700元；2.丙○○匯款
        與戊○○之期日及金額分別為：93年7 月8日匯款
        1,849,300元、93年7月22日匯款1,063,000元、93年7月
        26日匯款1,403,500元、93年7月30日匯款500,000元，
        93年8月6日匯款1,215,787元，93年8月9日匯款782,858
        元，93年8月10日匯款420,010元，93年8月12日匯款
        900,000元，93年8月26日匯款1,664,000元，93年8月27
        日匯款750,000元，93年8月30日匯款1,000,000元，93
        年9月8日匯款2,400,000元，93年9月13日匯款450,000
        元，93年9月15日匯款325,650元，93 年9月21日匯款
        392,600元，93年9月24日匯款二筆分別為1,501,800元
        及600,000元，93年10月1日匯款277,000 元，93年10月
        5日匯款797,700元，93年10月8日匯款2,400,000元，93
        年10月13日匯款1,300,000元，93年10 月18日匯款
        694,200元，93年10月21日匯款1,400,000 元，93年10
        月26日匯款950,000元，93年10月27日匯款1,199,250元
        ，93年10月28日匯款1,300,000元，93年11 月1日匯款
        2,413,200元，93年11月8日匯款1,510,779元，93年11
        月12日匯款1,508,700元，93年11月17日匯款2,007,000
        元，93年11月25日匯款1,534,450元，93年11 月29日匯
        款1,500,000元，93年12月2日匯款400,000元，93年12
        月3日匯款793,800元，93年12月6日匯款2,000,000元，
        93年12月14日匯款812,000元，93年12 月15日匯款
        2,301,000元，93年12月20日匯款1,440,000 元，93年
        12月21日匯款二筆分別為800,000元及1,500,000元，93
        年12月23日匯款600,000元，93年12月27日匯款二筆分
        別為400,000元及1,600,000元，93年12 月31日匯款
        2,700,000元，94年1月6日匯款1,000,000 元，94年1月
        10日匯款2,400,000元，94年1月14日匯款970,000元，
        94年1月17日匯款1,100,000元，94年1月18 日匯款
        600,000元，94年1月19日匯款890,000元，94年1 月20
        日匯款2,100,000元，94年1月24日匯款2,270,000 元，
        94年1月25日匯款1,800,000元，總計金額為66,487,584
        元。依上述匯款情形及金額觀之：
        戊○○與丙○○二人互匯之期日，戊○○匯款在前，
          丙○○則在後；且二人互匯款項之總金額，不僅不相
          等，且差距頗大（匯款差距金額為63,628,884元）；
          再丙○○不僅多次匯鉅款至戊○○帳戶內，且匯款密
          集，甚或有同一日匯款二筆者。
        戊○○與乙○○陳稱，戊○○與乙○○間、乙○○與
          丙○○間之輾轉借款期間為93年7月8日至93年7月30
          日，金額即為該期間內之匯款4,815,800元，合即上
          列丙○○匯款至戊○○帳戶之前四筆金額；惟上列四
          筆匯款後丙○○仍持續匯款至戊○○之帳戶內，且金
          額高達61,671,784元，則戊○○、乙○○、丙○○如
          何可輕易確認戊○○未償還之借款即為前揭四筆匯款
          金額，而非其他？再之後丙○○之61,671,784元匯款
          目的、作用為何？又丙○○匯款至戊○○帳戶之前，
          戊○○即曾先行匯款2,858,700元至丙○○之帳戶內
          ，則此部分匯款目的、作用又為何？何以未記入三方
          借貸金額？均未見戊○○、乙○○有所陳明。據此，
          戊○○、乙○○、丙○○三人輾轉借貸之說，即難遽
          採。
        依社會常情觀之，戊○○與丙○○二人互匯之金額龐
          大，如非雙方直接互為金錢借貸往來，於未立有任何
          借據或單據之情形下，何以巨額資金係直接匯入至對
          方帳戶內，亦令人置疑。
        依上述計算雙方匯款總金額相抵結果，顯與戊○○、
          乙○○間就系爭土地、建物所為之500萬、200萬元抵
          押權設定，不相符合，且差距甚大；亦與其等所辯稱
          之4,815,800元借貸金額不符；且三人間既僅輾轉借
          貸4,815,800元，又何以設定合計達700萬元之抵押權
          ，而非設定最高限額抵押權，此亦有違抵押權設定之
          通常情形不合。據此，亦難為有利戊○○、乙○○、
          丙○○三方借貸關係之證明。
      3.就戊○○、乙○○二人何以將系爭土地、建物設定抵押
        權乙節，戊○○陳稱如果不設定抵押權給乙○○，乙○○就要離婚，又稱乙○○說不設定抵押權給她，她就不
        幫伊借錢云云 (參95年2月22日言詞辯論筆錄)，前後陳
        述即有不符；而乙○○稱「因為我知道要設定抵押權，
        該房地才不會被戊○○的債權人取得。本來是要辦過戶
        直接移轉給我，但是因為沒有錢辦過戶，才改成用設定
        抵押權」 (參同上筆錄)，亦與戊○○所述不相吻合。
        且由乙○○上開陳述可知，戊○○與乙○○間所以設定
        抵押權，其目的在於避免不動產被戊○○之債權人取得
        ，其真意顯不在擔保任何已存之債權。再依卷附土地及
        建物登記簿謄本之記載，系爭抵押權設定時間為93年8
        月2日，而上開戊○○、乙○○、丙○○三人所稱借貸
        之最末日為93年7月30日，兩相比照，如此豈不於設定
        抵押權後，戊○○與乙○○間即不再有任何借款發生，
        此亦與戊○○所述之不設定抵押，乙○○即不幫伊借錢
        之說，互有矛盾衝突之處。且縱如戊○○所述設定之目
        的在於避免離婚或使乙○○幫戊○○向第三人借錢，惟
        設定抵押權係為擔保債權之實現，本件設如戊○○、乙○○及丙○○所言，三方確有輾轉借貸關係存在，則依
        通常之社會經驗，此三人中實際支出並交付金錢與借款
        人者既為丙○○，則要求設定抵押並擔任抵押權人者必
        為丙○○，始足擔保其金錢債權，豈有設定給乙○○，
        而丙○○竟全然未獲得任何擔保之理。據此足認，戊○○與乙○○二人就此一抵押權設定原因所為之供述，明
        顯與事實不符。
      5.綜上所述，戊○○、乙○○辯稱伊等輾轉向丙○○借貸
        金錢，而系爭抵押權設定即擔保上述借款云云，與事實
        不符，不足採信。原告主張戊○○與乙○○間之設定抵
        押權為通謀虛偽意思表示，堪予採信。
（三）關於兩造爭執之戊○○有無向丁○○借貸乙節：
      1.戊○○與丁○○，固均一致陳稱二人間確有3,487,300
        元之借貸關係存在。惟，
      2.查系爭本票依丁○○所稱，於系爭不動產一辦畢所有權
        移轉登記後即歸還戊○○，而戊○○則稱取得本票後已
        加以銷毀，本件即乏本票原本可供本院參酌，該本票是
        否確屬借貸時所書立，尚難遽斷；再依丁○○提出之系
        爭本票影本，除2張為整數300,000元外，另有以下金額
        ：299,360元（二紙）、327,400元、409,700元、
        419,680元、383,800元、377,400元及297,600元之本票
        計8紙，該部分之本票發票金額均有千元以下不整之零
        數，甚且有尾數為60元、80元者，而依戊○○及丁○○
        所稱，本票金額即為借貸之金額，此顯然與一般商業或
        私人借貸均預借整數以為支應之往來習慣有違。又依上
        揭本票影本及丁○○所提出之新竹國際商業銀行豐原分
        行活期存款歷史明細查詢資料比對顯示，90年9月19日
        丁○○於同日之15時11分及15時15分二次各提款
        300,000元，而戊○○則簽發同額之本票2紙供丁○○收
        執，然若係同一人同一日時之借款，何須分二次提付？
        又何須簽發二紙同額之本票交付借款人？實令人置疑。
        再者，依系爭不動產之抵押權登記情形觀之，系爭土地
        及建物所有權移轉登記與丁○○後，抵押權仍存有新光
        人壽保險股份有限公司之本金最高限額252萬元之抵押
        權及乙○○500萬元之抵押權，而依丁○○所言，該土
        地及建物之市價約在500萬元左右，則在系爭不動產仍
        擔保如此高額之抵押債權之情形下，丁○○取得位於臺
        中縣神岡鄉之系爭不動產明顯不足以抵償其所稱之戊○○積欠三百餘萬元債務。且系爭土地房屋經戊○○設定
        本金最高限額252萬元之抵押權登記予訴外人新光人壽
        保險股份有限公司，及500萬元與乙○○，有如前揭；
        而一般房屋所有權人出賣房屋後，如未塗銷原先設定之
        不動產抵押權，通常會要求辦理抵押債務人及義務人之
        變更手續。丁○○就此僅陳稱，一再要求戊○○塗銷乙○○之抵押權設定，戊○○表示會辦理，惟遲未辦理云
        云，然戊○○不僅未塗銷乙○○之上開抵押權設定，就
        新光人壽保險股份有限公司部分亦未曾辦理抵押債務人
        及義務人之變更登記程序，仍續任抵押借款債務人。由
        此足徵戊○○、丁○○二人間之買賣契約真實性，更堪
        置疑。綜上，戊○○、丁○○二人辯稱二人間有
        3,487,300元之借貸，而該十紙本票合計金額即為二人
        間借貸金額云云，容有諸多可疑之處，實難遽予採信。
      3.依本院向各相關銀行函調之資料顯示（參本院卷二所附
        ，台北富邦銀行豐原分行95年3月27日北富銀豐原字第
        9568000080號、臺灣銀行95年3月21日豐原營字第
        09500013581號、合作金庫商業銀行豐原分行95年4月11
        日合金豐存字第0950001483號、彰化商業銀行豐原分行
        95年3月20日彰豐原字第0620號、中國國際商業銀行豐
        原分行95年3月18日 (95)中豐字第051號、彰化銀行九
        如分行95年3月17日彰九如字第540號、中華商業銀行台
        中分行95年3月22日企金中一區095傳字第0031號、台北
        富邦商業銀行股份有限公司中港分行95年3月29日 (九
        五)北富銀中港字第00139號、臺灣銀行健行分行函95年
        3月20日健行營字第09500011571號、華商商業銀行五權
        分行95年3月30日 (95)華五權存字第81號、合作金庫商
        業銀行臺中分行95年3月27日合金中存字第0950001814
        號、彰化銀行西屯分行95年3月23日彰西屯字第0620號
        、復華商業銀行股份有限公司豐原分行95年3月17日復
        豐字第039號、中華商業銀行豐原分行95年3月21日
        (95)中銀豐字第026號、台北富邦銀行豐原分行95年3月
        24日北富銀豐原字第9568000079號、彰化商業銀行豐原
        分行95年3月23日彰豐原字第0621號、合作金庫銀行豐
        原分行95年3月30日合金豐存字第0950001482號、中華
        商業銀行豐原分行95年3月21日 (95)中銀豐字第025號
        、華僑商業銀行豐原分行95年3月23日 (95)僑銀豐字第
        59號、合作金庫銀行豐原分行95年4月6日合金豐存字第
        0950001699號等各函文及檢送之東禓公司自90年3月至
        91年1月止之來往明細，部分銀行帳戶設立在後，故無
        此部分資料），東禓公司於丁○○及戊○○等所稱之十
        次借款日期 (即本票發票日)，並無任何與所謂「借款
        金額」 (即本票票面金額)相符之款項存入東禓公司之
        帳戶，足證丁○○及戊○○等所稱借款供東禓公司軋票
        云云，並非事實。且依上開資料顯示，該公司在90 年3
        月至91年1月期間，公司帳戶存款均有餘額，另依原告
        所提出之東禓公司88年至91年之營利事務所得結算申報
        書、資產負債表等影本顯示，東禓公司在此段期間內之
        銀行存款由九十餘萬元至一千餘多萬元不等，營業毛收
        入均超過億元，其課稅所得均超過百萬元，東禓公司顯
        有閒置資金，自無需向私人以每次數十萬元不等之金額
        借款軋票或支付廠商之貨款；且查，東禓公司公司在90
        年之短期借款為28,600,000元，亦均係銀行借款而無私
        人借貸，此有原告提出之東禓公司90年間資產負債表在
        卷；再既如戊○○、丁○○所言，借貸所得係公司所用
        ，何以非以公司資產供擔保或抵償，而以戊○○個人財
        產抵償之；綜上足見，戊○○、丁○○稱二人借貸係供
        東禓公司軋票及支付貨款，要與事實不符，不足採信。
      4.丁○○雖辯稱借貸之緣由、目的，均與消費借貸契約之
        成立無關云云；然關於此一借貸關係，戊○○、丁○○
        二人歷次所言，均與客觀存在之事證不甚吻合；且本件
        原告既係主張戊○○、丁○○二人所為之系爭不動產買
        賣關係為通謀虛偽意思表示，而戊○○、丁○○二人復
        均稱該不動產買賣即係以借款抵償之方式充為買賣價金
        之支付，足見戊○○、丁○○二人於買賣之際並無任何
        金錢之交付行為，從而本院即應審酌戊○○、丁○○所
        稱之用以抵償買賣價金之借貸法律關係是否確實存在；
        而判斷借貸法律關係存在與否，除客觀之金錢交付行為
        外，借貸之緣由、目的，自同為判斷標準之一；本件戊○○、丁○○二人並未提出曾交付金錢之確實證據，而
        僅有本票影本及提領款項之銀行來往明細，而查提款明
        細僅可證明丁○○曾有提款之事實，惟該提領款項是否
        確實借貸並交付與戊○○，仍須佐以其他證據資料，而
        本票部分有所瑕疵已如前述，再戊○○、丁○○二人就
        借貸之緣由、目的所言亦與事實有所出入。從而，本院
        認戊○○、丁○○上揭所辯各節，實難遽予採信。
      5.綜上所述，戊○○、丁○○上開辯解為本院所不採，原
        告主張：戊○○、丁○○二人就系爭不動產買賣契約係
        出於通謀虛偽意思表示所為等情，應堪採信。
（四）按表意人與相對人通謀而為虛偽意思表示者，其意思表示
      無效，民法第87條第1項前段定有明文。又債務人欲免其
      財產被強制執行，與第三人通謀而為虛偽意思表示，將其
      所有不動產為第三人設定抵押權者，債權人可行使代位權
      ，請求塗銷登記，最高法院著有73年度台抗字第472號判
      例可資參照，倘債務人將其所有不動產所有權移轉登記於
      第三人者，債權人同有行使代位權之必要，自應依前開判
      例意旨而為相同解釋。本件戊○○與丁○○二人就系爭不
      動產所為之買賣契約並無買賣關係，戊○○與乙○○間無
      借貸法律關係存在等情，已如前述，則戊○○與丁○○二
      人間顯無基於買賣原因而移轉系爭不動產所有權之真意，
      戊○○與乙○○二人間亦無基於借貸原因而以系爭不動產
      設定抵押權供擔保之真意，應甚明確，則戊○○與丁○○
      二人間移轉系爭不動產，及戊○○與乙○○二人間設定抵
      押權之物權行為，亦屬通謀虛偽意思表示而應為無效；從
      而，原告請求確認戊○○與丁○○、戊○○與乙○○間分
      就就附表1編號1、2、3及附表2所示不動產之買賣關係、
      附表1編號1、2、3、4及附表2所示不動產之抵押關係不存
      在，均屬有據，應予准許。
（五）關於戊○○贈與附表1編號4所示土地與乙○○部分：
      1.按債務人所為之無償行為，有害及債權者，債權人得聲
        請法院撤銷之；債權人依前開規定聲請法院撤銷時，得
        並聲請命受益人回復原狀，民法第244第1項、第4項前
        段分別定有明文。次按民法第244條之撤銷權，其客體
        乃包括債務人之債權行為及物權行為，債權人行使此種
        撤銷權時，並可同時訴請撤銷債務人之債權行為及物權
        行為，最高法院42年台上字第323號、48年台上字1750
        號判例可資參照。
      2.戊○○負責經營之貂王公司向原告所借之110萬元及100
        萬元，最後繳息日分別為94年4月20日及94年3月24 日
        ，戊○○係於94年4月21日將附表1編號4之土地，於94
        年4月21日贈與乙○○，並於94年5月2日辦妥所有權移
        轉登記之事實為兩造所不爭執；又乙○○陳稱：「後來
        因為東禓公司出了問題，戊○○怕被拖累，所以才把豐
        原市○○段48地號土地應有部分贈與給我」，顯見戊○○、乙○○雙方贈與行為係在東禓公司及戊○○已陷於
        無資力之後，其二人恐遭債權人追償戊○○個人財產，
        始由戊○○將系爭土地贈與並移轉所有權予乙○○；戊○○就訴外人貂王公司對原告之上開借款債務負連帶保
        證責任，竟於貂王公司無法繳息，面臨原告催討之際，
        將系爭土地所有權以贈與為原因，無償移轉登記予乙○○，此一無償贈與行為，明顯有害及原告債權之受償，
        且戊○○無其他財產可資清償原告所負之債務，已陷於
        無資力。從而，原告訴請撤銷戊○○與乙○○間之贈與
        行為，於法即無不合，應予准許。
（六）按債務人怠於行使利其權利時，債權人因保全債權，得以
      自己名義，行使其權利；該權利非於債務人負遲延責任時
      ，不得行使，但專為保存債務人權利之行為，不在此限，
      民法第242條前段、第243條分別定有明文。本件戊○○與
      丁○○二人間就系爭不動產之買賣法律關係，及戊○○與
      乙○○二人間就系爭不動產設定抵押權之法律行為，均屬
      通謀虛偽意思表示而應為無效；戊○○與乙○○二人就系
      爭土地贈與之債權行為及移轉所有權之物權行為因有害原
      告之債權而經撤銷；戊○○本得訴請丁○○、乙○○塗銷
      系爭不動產之所有權移轉登記而回復至戊○○名下及塗銷
      抵押權設定登記，惟戊○○並未行使，顯有怠於行使權利
      之情事；再者，戊○○目前尚積欠原告前揭債務尚未清償
      ，已如前述，則原告為保全債權，自得依民法第242條、
      第767條規定代位戊○○：1.訴請丁○○附表1編號1、2、
      3 所示之土地及附表2所示之建物，於94年5月3日所為之
      所有權移轉登記塗銷，2.乙○○就附表1編號1、2、3所示
      之土地及附表2所示之建物於93年8月2日所為500萬元之抵
      押權設定登記，及就附表1編號4所示之土地於93年8月2日
      所為200萬元之抵押權設定登記塗銷。3.訴請乙○○塗銷
      附表1編號4所示之土地之所有權移轉登記，回復至戊○○
      名下。
（七）綜上所述，本件原告主張：1.戊○○與丁○○二人間買賣
      及移轉系爭不動產所有權之債權及物權行為，戊○○與乙○○二人間設定抵押權之物權行為，均屬通謀虛偽意思表
      示而應為無效；2.主張戊○○及乙○○二人就系爭土地贈
      與之債權行為及物權行為均因有害其債權而請求法院撤銷
      之；並據以代位訴請判決如主文第1、2、3項所示，均有
      理由，應予准許。
六、本件原告就聲明3部分之先位之訴既經本院審酌後認為有理
    由，本院對於該部分之預備之訴，自無審理之必要。又本件
    事證已甚明確，兩造其餘攻擊防禦方法，經審酌結果，核與
    本判決之結論均無影響，爰不以一一論述，併予敘明。
七、據上論結，本件原告之訴為有理由，依民事訴訟法第78條、
    第85條第1項前段，判決如主文。
中    華    民    國    95    年    10    月    25    日
                  民事第二庭    法  官  王鏗普
正本係照原本作成。
如對本判決上訴，須於判決送達後20日內向本院提出上訴狀。
中    華    民    國    95    年    10    月    25    日
                                書記官
┌──────────────────────────────────────────────────────────────┐
│附表一：94年度訴字第2357號                                                                                                  │
├──┬───────────────────────────┬─┬────────────┬─────────┬──────┤
│編號│        土          地          坐          落        │地│    面            積    │                  │            │
│    ├───┬────┬────┬────┬────────┤  ├──┬──┬──────┤  權  利  範  圍  │備        考│
│    │縣  市│鄉鎮市區○   段   ○ ○  段 │  地        號  │目│公頃│公畝│  平方公尺  │                  │            │
├──┼───┼────┼────┼────┼────────┼─┼──┼──┼──────┼─────────┼──────┤
│1   │臺中  │神岡    │下溪州  │後壁厝  │642-6           │建│    │    │87          │1/20              │登記所有權人│
│    │      │        │        │        │                │  │    │    │            │                  │:丁○○     │
├──┼───┼────┼────┼────┼────────┼─┼──┼──┼──────┼─────────┼──────┤
│2   │臺中  │神岡    │下溪州  │後壁厝  │642-9           │建│    │    │133         │全部              │登記所有權人│
│    │      │        │        │        │                │  │    │    │            │                  │:丁○○     │
├──┼───┼────┼────┼────┼────────┼─┼──┼──┼──────┼─────────┼──────┤
│3   │臺中  │神岡    │下溪州  │後壁厝  │642-14          │建│    │    │893         │1/20              │登記所有權人│
│    │      │        │        │        │                │  │    │    │            │                  │:丁○○     │
├──┼───┼────┼────┼────┼────────┼─┼──┼──┼──────┼─────────┼──────┤
│4   │臺中  │豐原    │福興    │        │48              │田│    │    │2722.22     │2/12              │登記所有權人│
│    │      │        │        │        │                │  │    │    │            │                  │:乙○○     │
├──┴───┴────┴────┴────┴────────┴─┴──┴──┴──────┴─────────┴──────┘
┌───────────────────────────────────────┐
│附表二：94年度訴字第2357號                                                    │
├──┬───┬────┬────┬────────┬─────┬───────┤
│    │基地坐│建物門牌│建築式樣│建物面積 (平方公│          │              │
│    │      │        │        │尺)             │          │              │
│建號│落    │        │主要建築├───┬────┤權利範圍  │備          考│
│    │      │        │材料及房│樓層面│附屬建物│          │              │
│    │      │        │屋層數  │積合計│主要建築│          │              │
│    │      │        │        │      │材料及用│          │              │
│    │      │        │        │      │途      │          │              │
├──┼───┼────┼────┼───┼────┼─────┼───────┤
│    │臺中縣│臺中縣神│加強磚造│第一層│陽台    │全部      │登記所有權人: │
│    │神岡鄉│岡鄉民權│住家用二│76.00 │8.31    │          │丁○○        │
│327 │下溪州│路35巷10│層樓房  │第二層│        │          │              │
│    │段後壁│號      │        │76.00 │        │          │              │
│    │厝小段│        │        │突出物│        │          │              │
│    │642-9 │        │        │6.20  │        │          │              │
│    │地號  │        │        │合計: │        │          │              │
│    │      │        │        │158.20│        │          │              │
└──┴───┴────┴────┴───┴────┴─────┴───────┘


司法院資訊處製作；財團法人民間司法改革基金會備份。
